臺灣雲林地方法院民事判決　九十二年度訴字第五四一號
　　原　　　告　乙○○
　　法定代理人　丁○○
　　訴訟代理人　唐淑民律師
　　被　　　告　甲○○　　　住.
　　訴訟代理人　鍾竹簧律師
　　被　　　告　丙○○　　　住.
當事人間請求拆屋還地事件，本院於中華民國九十三年六月二日言詞辯論終結，判決
如左：
    主      文
原告之訴及假執行之聲請均駁回。
訴訟費用由原告負擔。
    事實及理由
一、按訴狀送達後，原告不得將原訴變更或追加他訴。惟被告於訴之變更或追加無異
    議，而為本案之言詞辯論者，視為同意變更或追加，民事訴訟法第二百五十五條
    第一項前段及第二項規定甚明。查，本件原告於民國九十二年十月七日起訴時，
    其訴之聲明第二項，原聲明「被告甲○○應將坐落雲林縣北港鎮○○段九五０號
    土地上之建物（面積以實測為準，建物門牌為：雲林縣北港鎮○○路三五號）拆
    除，並將土地交還原告」，該訴狀於九十二年十月二十日送達被告二人後，原告
    復於九十三年五月四日以書狀追加聲明「被告丙○○、甲○○應將坐落雲林縣北
    港鎮○○段九五０號土地上之建物（門牌號碼：雲林縣北港鎮○○路三五號，面
    積十四‧三八平方公尺）拆除，將該土地交還原告」，嗣於九十三年六月二日言
    詞辯論期日，又將前揭追加後之聲明變更為「被告甲○○應將坐落雲林縣北港鎮
    ○○段九五０號土地上之建物（門牌號碼：雲林縣北港鎮○○路三五號，面積十
    四‧三八平方公尺）拆除，被告丙○○應自該土地遷出，並將該土地交還原告」
    ，被告二人對原告前揭聲明之追加及變更均無異議而為本案之言詞辯論，揆諸前
    揭規定，即視為同意原告訴之追加及變更，從而原告前揭訴之追加及變更，於法
    並無不合。
二、原告主張：其所有坐落雲林縣北港鎮○○段九四九、九五０地號土地，面積各為
    二十二‧八五及十六‧四五平方公尺，分別與被告丙○○訂立不定期之基地租賃
    契約，及與甲○○訂立定期之基地租賃契約，期限自九十一年二月一日起至九十
    一年十二月三十一日止。惟被告丙○○於七十二年四月二十二日繳納六十八年七
    月至七十一年十二月之租金後，迄今即未再給付任何租金，原告乃於八十九年七
    月十七日及九十三年一月十九日分別以存證信函及書狀表示終止租約，兩造間之
    租賃契約既經終止，則被告丙○○對系爭九四九地號土地之繼續使用，即為無權
    占有。另，被告甲○○在租賃期間內，私自於九十一年五月十四日將本件租賃權
    轉讓與訴外人蔡秀妹（被告丙○○之女），而未通知原告行使優先承買權，現並
    由被告丙○○占有使用，已違反兩造租賃契約第八條及第十條約定，原告業於九
    十一年十月七日通知終止租約，況且原告與被告甲○○間之租賃期限亦已屆滿，
    是兩造之租賃關係已不存在，被告甲○○及被告丙○○對系爭九五０地號土地之
    占用，亦屬無權占有。從而，本於所有物返還請求權之法律關係，原告自得請求
    被告拆除如附圖所示之建物，並返還前揭土地。
    並聲明：（一）被告丙○○應將坐落雲林縣北港鎮○○段九四九號土地上，如附
    圖所示面積二十二‧三七平方公尺之建物拆除，將該土地交還原告。（二）被告
    甲○○應將坐落雲林縣北港鎮○○段九五０號土地上，如附圖所示面積十四‧三
    八平方公尺之建物拆除，被告丙○○應自該土地遷出，並將該土地交還原告。（
    三）願供擔保，請准宣告假執行。
三、被告丙○○則以：被告於系爭九四九地號土地上建屋使用，係基於兩造於五十一
    年間所訂立之口頭、不訂期基地租賃契約，而自訂立租約以來，對於租金之給付
    方式，即由原告派人前來被告處所收取，被告之租金並已給付至七十九年。至於
    原告派證人蔡瑞祥前來收租當次，被告因一時不便，乃請其隔幾天再來收租，而
    非如證人所稱：伊前來收租時，本人對伊說有錢再親自送往廟內等語。本件被告
    雖有欠租，但係原告未前來收租所致，且原告亦未定期催繳，是原告逕行終止租
    約，於法不合等語置辯。
    並聲明：原告之訴駁回。
四、被告甲○○則以：被告前於七十七年十一月三日向前手蔡新富購買坐落雲林縣北
    港鎮○○路三五號二層建物，該建物如附圖所示占用系爭九五０號部分之基地，
    訴外人蔡新富係以不定期租賃契約向原告租用，被告於購買該建物後，亦繼續與
    原告締結不定期之基地租賃契約，並按年給付租金，從未積欠。至九十一年一月
    十七日，原告出具書面之「乙○○土地租賃契約」交由被告簽名，雙方約定每月
    租金新台幣（下同）一千三百元，被告於簽名當時，並將全年租金一萬五千六百
    元一次付清，該書面租賃契約於第三條雖記載「租賃期間自民國九十一年二月一
    日起至九十一年十二月三十一日止」，惟兩造並無將原未定期限之基地租賃契約
    改為定期租賃之特別約定，是自不因有前揭記載，即認兩造為定期租賃關係。又
    ，被告於九十一年五月間，有意將前揭建物出售予訴外人蔡秀妹，乃依前揭契約
    第九條約定，於同月十四日與訴外人蔡秀妹立具承租權轉讓書，偕同至原告處，
    通知出售情事及申請換訂新約，然原告卻予推托，被告復於同年六月十一日以存
    證信函通知原告出售前揭建物及辦理換約事宜，詎原告不予置理，亦不行使優先
    承買權，竟於同年十月七日以存證信函終止租約，並起訴指摘被告違約，實有悖
    於誠信等語資為抗辯。
    並聲明：（一）原告之訴及假執行之聲請均駁回。（二）如受不利判決，願供擔
    保請准免為假執行。
五、兩造不爭執之事實：
（一）坐落雲林縣北港鎮○○段九四九、九五０地號土地為原告所有。
（二）坐落系爭九四九號土地上之建物為被告丙○○所有；坐落系爭九五０號土地上
      之建物，原為訴外人蔡新富所有，原告與訴外人蔡新富之間，曾有基地租賃關
      係，該建物訴外人蔡新富於七十七年十一月三日售予被告甲○○，被告甲○○
      於九十一年五月間再轉售予訴外人蔡秀妹，現並由被告丙○○占有使用。
（三）本件建物均為未辦所有權第一次登記之建物，其等占用系爭土地之位置及面積
      ，各為如附圖雲林縣北港地政事務所函覆本院之複丈成果圖所示。
（四）被告丙○○與原告間就前揭九四九號土地，曾存有不定期基地租賃契約關係；
      被告丙○○迄今未給付之租金，至少已超過十年。
（五）被告甲○○與原告間就前揭九五０號土地，於九十一年一月十七日簽訂書面之
      土地租賃契約之前，曾存有不定期之基地租賃契約關係。
（六）兩造互為寄發之存證信函，兩造均已收受。
（七）兩造提出之文書證據，兩造均不否認其真正。
六、得心證之理由：
    本件兩造爭執之處，於原告與被告丙○○之間，為兩造間之租賃契約是否已合法
    終止？於原告與被告甲○○之間，為其間之租賃契約是否已從不定期租約改定為
    定期租約？又原告與被告甲○○間之租賃契約，是否已合法終止？以及被告甲○
    ○對前揭建物是否仍有拆除權限？茲分述如下：
（一）被告丙○○部分：
  １、原告主張被告丙○○本件租金僅給付至七十一年底，自七十二年起即欠繳租金
      之事實，業據其提出收受被告丙○○給付六十八年七月至七十一年十二月之租
      金共九千二百四十元之收據一紙為證，被告丙○○雖辯稱租金已給付至七十九
      年，惟卻未能舉證以實其說，是原告主張被告丙○○自七十二年起迄今之租金
      均未給付一節，應堪採信。
  ２、按承租人租金支付有遲延者，出租人得定相當期限，催告承租人支付租金，如
      承租人於其期限內不為支付，出租人得終止契約。民法第四百四十條定有明文
      。又，建築房屋基地之出租人，以承租人積欠租金額達二年以上為原因，終止
      租賃契約，仍應依民法第四百四十條第一項規定，定相當期限催告承租人支付
      租金，必承租人於其期限內不為支付者，始得終止租賃契約，非謂一有承租人
      欠租達二年以上之事實，出租人即得隨時終止租賃契約。最高法院並著有六十
      八年台上字第七七七號判例可資參照。本件關於被告丙○○應給付之租金，依
      原告之義工即證人蔡瑞祥到庭證稱：「我是原告的義工，自民國七十九年起除
      了被告二人外，我也都有出去收，所以收據上有我的筆跡，七十九年以後我也
      有向在庭之被告丙○○收過錢，他說他現在口袋沒有錢，過幾天會跟我算，被
      告丙○○從來沒有給過我錢」等語，亦即原告對於被告丙○○自七十二年以來
      欠繳之租金，於七十九年曾派員前往收取，然因被告丙○○未予給付，致未能
      受償，由此顯見被告丙○○對於欠繳之租金應負給付遲延之責任（最高法院六
      十九年台上字第一二八０號判例參照）。被告丙○○對於欠繳之租金雖負有給
      付遲延責任，惟原告於八十九年七月十七日以北港郵局第三八七號存證信函通
      知被告丙○○時，亦僅限期騰空遷讓返還前揭土地，而未定相當期限催告支付
      租金，有該存證信函在卷可稽。迄至起訴之後，原告於九十三年一月二十日提
      出準備書狀，固表示以該書狀繕本之送達，為終止本件租賃契約之意思表示，
      然該書狀亦未有定相當期限催告被告丙○○支付租金之表示，則揆諸前揭判例
      意旨及規定，原告之租約終止權尚未發生，其終止租約不生終止效力。從而，
      原告與被告丙○○間之不定期基地租賃契約關係仍然存在，被告丙○○對於前
      揭土地之占有使用，係基於租賃關係之正當權源，並非無權占有，原告遽而起
      訴請求拆屋還地，為無理由，應予駁回。
（二）被告甲○○部分：
  １、按解釋契約，應探求當事人立約時之真意，而探求當事人之真意，本應通觀契
      約全文，並斟酌訂立契約當時及過去之事實暨交易上之習慣，依誠信原則，從
      契約之主要目的及經濟價值等作全般之觀察，不能拘泥文字致失真意。最高法
      院迭著有十九年上字第四五三號、三十九年台上字第一０五三號等判例及七十
      九年度台上字第一七七八號判決可資參照。本件原告主張其與被告甲○○間就
      前揭基地之租賃契約，屬定有期限之契約，固提出兩造於九十一年一月十七日
      簽訂，於契約第三條記載「租賃期間自民國九十一年二月一日起至九十一年十
      二月三十一日止」之土地租賃契約一份為證。惟查，原告並不否認與訴外人蔡
      新富間，就系爭土地曾有基地租賃關係，且自被告甲○○於七十七年十一月三
      日向訴外人蔡新富購得前揭建物之後，兩造亦仍以不定期租賃契約之方式，繼
      續該建物與系爭基地之使用關係，是被告甲○○雖非租地後自建房屋，而係承
      受前手之房屋後始租用該基地，然其間之租賃契約，仍應解為租地建屋契約為
      是（最高法院七十四年台上字第二五六二號判例參照）。又，土地之租賃契約
      ，以承租人自行建築房屋而使用之為其目的者，非有相當之期限不能達其目的
      ，故此，依契約之目的，探求當事人之真意，應解為承租人有租至房屋不堪使
      用時為止之意思（最高法院七十八年度台上字第一四０八號判決意旨參照）。
      本件被告甲○○前於九十一年間與原告簽訂前揭書面之土地租賃契約時，該建
      物之堪用情況應甚良好，此有原告起訴狀所附該建物之現況照片足憑。是以在
      該建物仍然堪用之情形下，衡諸常情常理，被告甲○○實無遽以縮短租賃期限
      之理。從而，在無特別情事及約定之情形下，前揭土地租賃契約第三條所載「
      租賃期間自民國九十一年二月一日起至九十一年十二月三十一日止」一節，應
      係指兩造對於租金金額及其收取方式之約定，而非指兩造改變原有之租賃關係
      ，或被告甲○○租至九十一年十二月三十一日止即不再承租，方合兩造歷年來
      之使用情狀、本件基地租賃契約之目的及兩造之真意與誠信原則。故此，原告
      主張本件租約期限業已屆滿一節，尚無足採。
  ２、至於原告主張被告甲○○將前揭建物出售予訴外人蔡秀妹，未通知原告行使優
      先承買權，違反兩造契約第八條及第十條約定，業經其終止本件租約，固提出
      九十一年十月七日北港郵局三三六號存證信函一份為證。惟查，本件土地租賃
      契約第八條係約定「承租人對於承租土地全部或一部分不使用時，應向出租人
      申請退租，不得私自轉租、分租或將租賃權轉讓他人及頂替他人使用，違者終
      止租約。」，第九條又約定「承租人將建物依法移轉他人時，依左列規定辦理
      ‧‧‧。」可見，兩造於第八條所約定者，係指禁止轉租、分租或將租賃權轉
      讓他人等之情形，而本件被告甲○○係將前揭建物出售轉讓訴外人蔡秀妹，屬
      租約第九條之情形，並非租賃權之轉讓，與兩造第八條之約定規範情形尚屬有
      間，是原告主張被告甲○○違反租賃契約第八條之約定，並予終止租約一節，
      於法未合，不生終止契約之效力。又，該土地租賃契約第十條第三款固規定「
      本租約出租之土地，有左列情形之一者，出租人得隨時終止租約，依法處不得
      異議：‧‧‧(3)承租人在租地上所建房屋出賣前未依照土地法第一０四條規定
      辦理者」，然稽諸同租約第九條兩造係約定「本租約出租之土地，承租人將地
      上建物依法移轉他人或繼承移轉使用時，依左列規定辦理：(1)地上建物因買賣
      、贈與移轉他人時，應由土地承租人會同買受人或受贈人於建物移轉事實發生
      之日起三十日內申請換定租約」，再參諸民法第四百二十六條之一「租用基地
      建築房屋，承租人房屋所有權移轉時，其基地租賃契約，對於房屋受讓人，仍
      繼續存在。」之基地租賃契約法定移轉規定，及土地法第一百零四條第二項後
      段規定「出賣人未通知優先購買權人而與第三人訂立買賣契約者，其契約不得
      對抗優先購買權人。」期使所有與使用合一之規範意旨，本件兩造前揭土地租
      賃契約之正當解釋，應係指承租人即使未依該契約第十條第三款約定，通知出
      租人行使優先承買權，仍不影響承租人依該契約第九條約定，會同買受人向出
      租人申請換訂租約之權利，此時僅係出租人得主張行使優先承買權，而排除承
      租人與他人之買賣，而非謂承租人未通知出租人行使優先承買權時，出租人即
      得遽予終止租約。蓋出租人如得以承租人未通知行使優先承買權而終止租約，
      則承租人基地上之建物，即將因無權占有而遭拆除，一者有悖於社會經濟，再
      者亦與前揭優先承買權之規範意旨不符，是基於契約合法性之解釋原則，兩造
      本件租約第十條第三款約定未通知行使優先承買權時，出租人得終止租約一節
      ，應認無效。本件被告甲○○於九十一年五月十四日將前揭建物出售予訴外人
      蔡秀妹後，即於當日偕同前往原告處欲辦理換約手續，雖因未遇原告之法定代
      理人而未辦妥，惟被告甲○○亦於同年六月十一日以存證信函通知原告辦理換
      約事宜，另該存證信函雖未載明買賣條件，而難認有通知行使優先承買權之效
      力（最高法院八十九年度台上字第一四０四號判決意旨參照），然被告甲○○
      既已依本件租約第九條約定申請換訂租約，自難認被告甲○○有何違約情事；
      且依前揭民法第四百二十六條之一之租賃契約法定移轉規定，其間之租賃契約
      關係，亦應自讓售後繼續存在於原告與訴外人蔡秀妹之間。從而，原告以被告
      甲○○未通知其行使優先承買權而終止租約一節，於法亦有未洽，不生終止之
      效力。
  ３、另按違章建築或未辦所有權第一次登記建物之讓與，雖因不能為移轉登記，而
      不能為不動產所有權之讓與，但受讓人與讓與人間如無相反之約定，應認為讓
      與人已將該違章建築之事實上處分權讓與受讓人。又，房屋之拆除，為事實上
      之處分行為，未經辦理所有權第一次登記之建物，僅所有人或有事實上處分權
      之人，方有拆除之權限。最高法院分別著有八十五年度台上字第五一號及九十
      二年度台上字第一六０四號等判決意旨可資參照。本件如前所述，被告甲○○
      既已將前揭建物售予訴外人蔡秀妹，亦即該建物之事實上處分權已讓與訴外人
      蔡秀妹，則在原告未行使優承買權之前，被告甲○○對該建物並無拆除權限，
      於此情形，揆諸前揭判決意旨，原告請求被告甲○○拆屋還地亦無理由。
（三）本件原告與被告二人之間之租賃契約並未經合法終止，且被告甲○○對前揭建
      物亦欠缺拆除權限，則該等建物使用原告所有前揭土地，即非無權占有。從而
      ，原告依所有物返還請求權之法律關係，請求被告二人應拆除如附圖所示建物
      並返還系爭土地，為無理由，應予駁回。其假執行宣告之聲請，亦失所附麗，
      應併予駁回。
七、訴訟費用負擔依據：民事訴訟法第七十八條。
中　　　華　　　民　　　國　　九十三　　年　　　六　　　月　　  十六　　日
　　　　　　　　　　　　　　　臺灣雲林地方法院民事第二庭
~B　　審判長法　　　官　陳宏卿
~B　　　　　法　　　官　冷明珍
~B　　　　　法　　　官　陳銘壎
右為正本係照原本作成。
如對本判決上訴須於判決送達後二十日內向本院提出上訴狀。（須附繕本）
中　　　華　　　民　　　國　　九十三　　年　　　六　　　月　　　十六　　日
~B　　　　　法院書記官　沈瑞芳
